【裁判字號】    89,簡上,120
【裁判日期】    890829
【裁判案由】    給付票款
【裁判全文】
臺灣台南地方法院民事判決  八十九年度簡上字第一二○號
    上  訴  人  乙○○
    訴訟代理人  陳啟舜律師
    被  上訴人  甲○○      住台北市○○○路五六八號八樓
    訴訟代理人  蔡進欽律師
                蘇正信律師
                楊清安律師
                蔡弘琳律師
右當事人間請求給付票款事件，上訴人對於本院台南簡易庭中華民國八十九年四月十
日所為第一審簡易判決（八十八年度南簡字第一五四八號）提起上訴，本院判決如左
：
    主      文
上訴及免為假執行之聲請均駁回。
第二審訴訟費用由上訴人負擔。
    事    實
甲、上訴人方面：
一、聲明：求為判決：（一）原判決廢棄；（二）被上訴人在原審之訴及假執行之聲
    請均駁回；（三）第一、二審訴費用由被上訴人負擔；（四）如受不利益之判決
    ，請准上訴人供擔保宣告免假執行。
二、陳述：除與原判決記載者相同，予以引用外，另補稱略以：
（一）本件系爭支票（即台北市第三信用合作社忠孝分社支票五張），惟查被上訴人
      甲○○及其妻葉施改兩人共同在八十五年四月間向上訴人取得，新台幣（下同
      ）一百四十五萬元之珠寶，迄今未付款或有任何表示，乃被上訴人甲○○心不
      良抱負有意侵占珠寶之意，今被上訴人不知情為理由提出本案票款之訴，請求
      債務不相同，主張此點可見被上訴人有意侵占珠寶之行為顯然，上訴人經向台
      北地方法院檢察署提出告訴，被上訴人等夫妻侵占在案，對本件系爭支票是應
      予返還上訴人，而不還是被上訴人惡意取得支票，被上訴人應無義務給付票款
      。
（二）本件系爭支票於上訴人最初借款之初即與被上訴人甲○○充分明白約定，雖然
      開出借款支票交與被上訴人（即系爭支票），約定內容為如果系爭支票屆期有
      未能兌現的話，願以交付其價值壹佰肆拾餘萬元之珠寶作為抵償，並蒙被上訴
      人允諾，但在訴訟中被上訴人極力否認，原審未察，似嫌草率，被上訴人之不
      法意圖極為顯然，不但在失誠信原則與法律對行為人應本誠信原則之前提大相
      逕，被上訴人其欲一債兩討不法居心更屬不該，以此種方式欲謀不當之利益更
      屬不齒，法律上對存有惡意取得之支票，雖有其合法之請求票款權益，但其有
      不法之惡意取得者，被上訴人即應有不被保護之正當理由，不得享有法律之保
      障，其欲一債兩討之企圖即有不該之處，原審亦漏予失察，上訴人難以甘服。
三、證據：援用在第一審之立證方法。
乙、被上訴人方面：
一、聲明：求為判決如主文所示。
二、陳述：除與第一判決記載者相同者予以引用外，另補稱略以：
（一）系爭五紙支票之真正、暨屆期均不獲兌現之事實，已據上訴人於原審法院自認
      在案  。
（二）上訴人固主張曾與被上訴人約定倘系爭支票無法兌現，即應交付價值一百四十
      餘萬元之珠寶予被上訴人抵償，乃被上訴人於收受珠寶，竟不認帳等語，惟此
      係上訴人片面指述，尚與事實不符，上訴人予以否認。
（三）上訴人所指珠寶，係訴人薛翰鍾委託訴外人葉施改代善，亦據證人薛翰鍾、葉
      施改供證屬實，復有估價四紙在卷可稽，顯見並無抵償本件票款情事。
（四）按二人互負債務，且給付種類相同，並均屆清償期者，始得互相抵銷，此民法
      第三百三十四條前段定有明文。稽之本件，縱認被上訴人負有返還珠寶債務，
      惟與票款債務種類不同，況上訴人並未催告返還，尚未屆未清償期，自無與本
      件債務抵銷之可言。
（五）綜上所陳，原審判決認事用法並無違誤，上訴人仍執陳詞上訴顯無理由，恭請
        鈞長鑒核，賜判決如答辯聲明為禱。
三、證據：援用在第一審之立證方法。
    理    由
一、本件被上訴人依據給付票款請求權起訴主張：被上訴人執有上訴人薛金福所簽發
    ，如附表所示之支票五紙（下簡稱系爭支票），詎屆期後提示，竟分別遭退票，
    催索無著等情，並提出支票、退票理由單各五紙為證；上訴人對於前開簽發支票
    之事實並不否認，唯所提出之抗辯內容則僅有：被上訴人向其買一百四十五萬餘
    元之珠寶，被上訴人應將前開支票予以返還，二者應予抵銷；且被上訴人在取得
    珠寶後，未將該些支票交還上訴人，其取得該五紙支票係出於惡意等二項，除此
    之外並未主張其他票據法上之抗辯，核先陳明，是本件應僅就上訴人所提之抗辯
    內容予以審究，至於上訴人未抗辯之事項，本院亦無從審查。
二、被上訴人陳稱：對該批珠寶係上訴人交被上訴人之妻葉施改所寄賣之物，被上訴
    人原並不知情，且當初雙方亦未約定應將前開票據返還等語。經查依上訴人所提
    出之估價單僅得以證明上訴人前開珠寶雖確交他人，惟該估價單上並未書寫任何
    被上訴人應返還上訴人系爭支票之字樣，無法證明被上訴人應將系爭支票返還上
    訴人；況依估價單上所書「茲借三十八件珠寶」「茲借陳共二六０四三」等語及
    該估價單上並無被上訴人之簽名，亦不足以認定上訴人前揭珠寶係交予被上訴人
    取走，此外上訴人復未能舉證證明其抗辯之內容為真，參諸被上訴人之妻葉施改
    於第一審於八十八年十一月二十九日行言詞辯論時陳稱：「珠寶是八十五年四月
    間向上訴人之子拿的，是上訴人託我去出售的，上訴人的兒子有告訴我那項珠寶
    要賣多少錢，我從售價抽一或二成當佣金，上訴人兒子說由我決定，並沒說要抵
    這張支票之貨款」等語，則被上訴人陳稱並未取去上訴人上揭珠寶，而係上訴人
    係將該批珠寶交被上訴人之妻葉施改寄賣等語，尚非無由。又查：上訴人雖提出
    被上訴人簽名，上書「差薛金福支票一張二十萬元」字樣之紙條一張，然被上訴
    人既持有多張支票，而該紙條並未記明如票據號碼、發票日、付款人等資料，無
    法證明被上訴人應返還上訴人者係何張二十萬元之支票。是被上訴人自得依票據
    請求權，請求發票人即上訴人負發票人之責任。
三、至於上訴人所提出之抗辯，計有抵銷抗辯及票據惡意取得抗辯，惟：
（一）二人互負債務，而其給付種類相同，並均屆清償期者，各得以其債務，與他方
      之債務，互相抵銷，民法第三百三十四條前段定有明文。依此如二人互負之債
      務其給付之種類不同，或一方未至清償期時，均不得主張抵銷。今上訴人所主
      張之珠寶並無證據係由被上訴人所取走，且該珠寶返還請求權亦與本件票據請
      求權所給付之債務並不相同，而上訴人請求返還珠寶亦未約定清償期，且未為
      返還之催告，則二債務間亦不符合種類相同，且均屆清償期之要件，自難認上
      訴人為抵銷之抗辯為有理由。
（二）按「以惡意或有重大過失取得票據者，不得享有優票據上之權利。」此為票據
      法第十四條第一項所規定之惡意抗辯。惟本件如附表所示五紙支票確係由上訴
      人所簽發，交付於被上訴人，其交付之時，被上訴人並無何惡意或重大過失之
      情事，而上訴人所謂被上訴人有惡意之情，係以被上訴人在嗣後取得珠寶後，
      原應返還該票據而未返還，此非屬票據之惡意抗辯，而應屬票據債務是否消滅
      之範疇，然附表所示票據債務是否消滅，依前項所論，其抵銷抗辯既無理由，
      則此惡意抗辯亦不足採。
四、綜右所述，被上訴人依票款給付請求權，請求上訴人給付附表所示五紙支票之金
    額及自各該支票提示日起之法定利息，為有理由，原審因而為被上訴人勝訴之判
    決，並因本件係本於命清償票據上債務之判決，依職權為假執行之宣告，於法並
    無不合。上訴意旨指摘原判決不當，求予廢棄改判，為無理由，應予駁回。又本
    件之訴訟標的金額為六十八萬九千元，未達得上訴第三審之規定，其經第二審判
    決後即已確定，則上訴人所為供擔保請求免為假執行之聲請亦失所依據，應併予
    駁回。兩造其餘攻擊防禦方法，與判決結果不生影響，爰不再逐一論述，併此敘
    明。
五、據上論斷，本件上訴為無理由，依民事訴訟法第四百三十六條之一第三項、第四
    百四十九條第一項、第七十八條，判決如主文。
中      華      民      國    八十九    年      八      月    二十九    日
                              臺灣台南地方法院民事第二庭
                                      審判長法  官  蔡  美  美
                                            法  官  莊  玉  熙
                                            法  官  王  國  忠
右為正本係照原本作成。
本件不得上訴。
中      華      民      國    八十九    年      八      月    二十九    日
                                        法院書記官  翁  心  欣
 附表：
┌──┬─────┬───┬────┬────┬─────┬─────┐
│編號│支票號碼  │金  額│發 票 日│提 示 日│利息起算日│付  款  人│
├──┼─────┼───┼────┼────┼─────┼─────┤
│ 一 │GC0000000 │125000│85.01.28│85.01.29│同提示日  │均為台北市│
├──┼─────┼───┼────┼────┼─────┤第三信用合│
│ 二 │GC0000000 │150000│85.02.01│85.02.12│同提示日  │作社忠孝分│
├──┼─────┼───┼────┼────┼─────┤社        │
│ 三 │GC0000000 │200000│85.03.20│86.03.20│同提示日  │          │
├──┼─────┼───┼────┼────┼─────┤(以上金額 │
│ 四 │GC0000000 │200000│85.04.21│86.03.20│同提示日  │ 均以新台 │
├──┼─────┼───┼────┼────┼─────┤ 幣計算)  │
│ 五 │GC0000000 │14000 │85.04.21│85.04.22│同提示日  │          │
└──┴─────┴───┴────┴────┴─────┴─────┘


司法院資訊處製作；財團法人民間司法改革基金會備份。
